【裁判字號】    95,上易,476
【裁判日期】    950510
【裁判案由】    傷害等
【裁判全文】
臺灣高等法院刑事判決                 95年度上易字第476號
上  訴  人  臺灣臺北地方法院檢察署檢察官
被      告  甲○○
            乙○○
            丙○○
            戊○○
                      樓
上列上訴人因被告傷害等案件，不服臺灣臺北地方法院94年度易
字第514號，中華民國95年1月11日第一審判決（起訴案號：臺灣
臺北地方法院檢察署93年度偵字第19480號），提起上訴，本院
判決如下：
    主  文
上訴駁回。
    理  由
一、公訴意旨略以：被告戊○○、乙○○、丙○○、甲○○及少
    年陳圍峻等五人與告訴人丁○○係協和工商之學生，戊○○
    、乙○○因不滿丁○○恐嚇學校老師及同學，並屢次向渠等
    挑釁，竟夥同丙○○、甲○○、陳圍峻等人，共同基於侵入
    他人住宅及傷害他人身體之犯意聯絡，於民國九十三年六月
    十一日二十三時三十分許，至台北市○道路九十四巷五之九
    號三樓丁○○之住處，未得丁○○之同意，以推落丁○○住
    處廁所氣窗，攀爬入內之方式，強行侵入丁○○家中，並以
    徒手或持棍棒等物毆打丁○○，致丁○○受有頭部外傷併腦
    震盪症候群、頭皮撕裂傷（三點五乘一公分）、多處擦傷（
    三乘四公分、二乘八公分、二乘二公分、二乘四公分、二乘
    二公分）、雙上肢瘀傷（十二乘三公分、三乘二公分、二乘
    四公分、三乘六公分）等傷害，案經丁○○提出告訴，因認
    被告戊○○、乙○○、丙○○、甲○○等涉犯刑法第二百七
    十七條第一項之普通傷害及同法第三百零六條第一項之無故
    侵入他人住宅罪嫌。
二、按犯罪事實應依證據認定之，無證據不得推定其犯罪事實，
    刑事訴訟法第一百五十四條第二項定有明文。又告訴人之告
    訴，係以使被告受刑事訴追為目的，是其陳述是否與事實相
    符，仍應調查其他證據以資審認；被害人之陳述如無瑕疵，
    且就其他方面調查又與事實相符，固足採為科刑之基礎，倘
    其陳述尚有瑕疵，則在未究明前，遽採為論罪科刑之根據，
    即難認為適法（最高法院五十二年台上字第一三ＯＯ號、六
    十一年台上字第三Ｏ九九號判例參照）。復按事實之認定，
    應憑證據，如未能發現相當證據，或證據不足以證明，自不
    能以推測或擬制之方法以為裁判基礎；又認定不利被告之事
    實，須依積極證據，苟積極證據不足為不利於被告事實之認
    定時，即應為有利於被告之認定，更不必有何有利之證據；
    另認定犯罪事實所憑之證據，雖不以直接證據為限，間接證
    據亦包括在內，然而無論直接或間接證據，其為訴訟上之證
    明，須於通常一般之人均不致有所懷疑，而得確信其為真實
    之程度者，始得據為有罪之認定，倘其證明尚未達到此一程
    度，而有合理之懷疑存在時，事實審法院復已就其心證上理
    由予以闡述，敘明其如何無從為有罪之確信，因而為無罪之
    判決，尚不得任意指為違法（最高法院三十年上字第八一六
    號、四十年台上字第八六號、七十六年台上字第四九八六號
    判例可資參照）。
三、公訴人認被告戊○○、乙○○、丙○○、甲○○等四人涉犯
    本件普通傷害及侵入住宅罪嫌，無非係以被告等四人供承於
    前揭時日至告訴人住處附近巷口逗留並為巡邏員警盤查之事
    實、告訴人丁○○之指訴、證人李尉榮、林天祥證述被告等
    人於前揭時日於告訴人住處附近巷口逗留及告訴人丁○○住
    處遭人自廁所窗戶侵入並將告訴人毆傷之事實，三軍總醫院
    附設民眾診療服務處診斷證明書證明告訴人丁○○受傷之事
    實，並有現場照片證明告訴人住處遭人入侵之事實等證據，
    為其論據。訊據被告戊○○、乙○○、丙○○、甲○○等四
    人固不否認於前揭時間在告訴人住處附近之台北市○道路九
    十四巷口聚集並為警盤查之事實，惟堅決否認有何侵入告訴
    人丁○○住宅毆傷丁○○之犯行，辯稱彼等係因被告戊○○
    所駕駛之車輛發動後會有異聲，疑有故障，乃透過同（日文
    ）科同學即被告甲○○，委請被告甲○○就讀於同校汽車科
    之表弟陳圍竣協助檢查確認，並邀集白天在汽車材料行上班
    之同（日文）科同學即被告乙○○、丙○○二人，一同前往
    陳圍竣住處對面路旁即臺北市○道路九十四巷口附近檢查，
    而聚集於該處，並非前往毆打告訴人，亦不知其遭人毆打之
    事等語
四、按被告以外之人於偵查中向檢察官所為之陳述，除顯有不可
    信之情況者外，得為證據，刑事訴訟法第一百五十九條之一
    第二項定有明文；又被告以外之人於審判外之言詞或書面陳
    述，雖不符合刑事訴訟法第一百五十九條之一至一百五十九
    條之四之規定，惟經當事人於審判程序同意作為證據者，法
    院審酌該言詞陳述或書面陳述作成時之情況，認為適當者，
    亦得為證據；當事人、代理人或辯護人於法院調查證據時，
    知有第一百五十九條第一項不得為證據之情形，而未於言詞
    辯論終結前聲明異議者，視為有前項之同意，刑事訴訟法第
    一百五十九條之五亦有明定。本件證人即告訴人丁○○，雖
    於原審審判程序中傳、拘不到，惟經公訴人於此情形下，引
    用告訴人警詢及偵查中之陳述作為證據調查時，被告等均表
    示沒有意見，而無異議（見原審九十四年十二月二十八日筆
    錄）；又原審審酌告訴人係主動至臺灣臺北地方法院檢察署
    進行申告（由檢察事務官訊問），經臺灣臺北地方法院檢察
    署檢察官發交臺北市政府警察局刑事警察大隊進行調查後，
    陸續於警詢及偵查中，分別向司法警察及檢察官所為之陳述
    ，並均記明筆錄交其其閱覽、簽名，其中九十四年一月十一
    日之偵訊筆錄，偵查中並與證人林天祥當場對質，此有各該
    筆錄及臺灣臺北地方法院檢察署九十四年十二月二十二日之
    勘驗筆錄等件附卷可憑。是本件告訴人於偵查中向檢察官所
    為，係屬自由意志下就其主張自身經歷之陳述，並無顯不可
    信之情況；其他陳述部分，亦係基於被害人身分，先後在臺
    灣臺北地方法院檢察署、臺北市政府警察局，分別向檢察事
    務官及司法警察所為之指述，依其陳述作成時之情況亦屬適
    當，均得為證據，合先敘明。
五、經查，告訴人丁○○於本院審理時拒絕回答任何問題，業經
    記明筆錄在案，此有本院九十五年四月二十六日審判筆錄可
    查，惟其先於九十三年六月十七日向台灣台北地方法院檢察
    署按鈴申告時指稱係遭被告戊○○、乙○○及其他十幾名姓
    名、年籍不詳之人搶劫、殺人未遂、私闖民宅及傷害（見偵
    查卷第七至九頁）等語；嗣於同年七月二十七日警詢時，則
    於本件被告四人及少年陳圍竣到場之情形下，改稱係被告四
    人及少年陳圍竣侵入其住所分持刀械、棍棒毆打伊（見偵查
    卷第十頁、第十二頁反面）；迄於九十四年一月十一日偵訊
    時則指稱：伊從窗戶外看到戊○○等人，即於當天十一點二
    十分左右打電話報警稱九十四巷口有人聚眾可能會對伊不利
    ，伊於報警後不久，欲上廁所時，戊○○即自廁所窗戶跳下
    ，並持棒球棍毆打伊，其他四人亦陸續進來，甲○○、乙○○分持刀械，其餘被告則分持棒球棍在廁所及廚房毆打伊，
    另二名不詳姓名之人則在其住處外面把風（見原審卷(二)第一
    二九至一三三頁）等語，其前後對於當日究遭幾人毆打之陳
    述已未盡一致，且依證人即到場處理員警李尉榮於偵查中證
    稱：「當天是擔任巡邏網，第一次是於十一點二十分接到勤
    務中心通報大道路九十四巷有人打架，約於十一點二十五、
    三十分左右到現場查看狀況時，只有一台自小客車及五名青
    少年，當時自小客車引擎蓋是打開的，我詢問他們在做什麼
    ，其中一人答稱在修車‧‧‧第三次是備差以無線電呼叫，
    稱打架現場需要協助，地點是在丁○○住處，我與備差到現
    場時約凌晨零點十分，現場有血跡及打架的跡象，丁○○額
    頭有血跡，手上也有被毆傷的情形，廁所臉盆斷裂，前門附
    近有桌椅翻倒凌亂」等語（見偵查卷第七十八、八十頁）；
    其於原審仍為一致之證述，並稱：「該五名青少年的衣著及
    外觀都很整齊，態度也很平和，不覺得他們有打架的情形，
    我從八十四年起從事警察職務，曾在保一總隊擔任鎮暴部隊
    ，九十一年起至福德街派出所負責一般巡邏、臨檢、備勤職
    務，處理過青少年打群架、鬥毆案件，那些青少年情緒都很
    亢奮，也有叫囂的情形，與我到場看到這些青少年的情形完
    全不同」等語（見原審卷(二)第九十三至九十八頁）；證人即
    另名到場處理員警林天祥於偵訊時證稱：「當時通報九十四
    巷口有人打架，我與李尉榮及一名替代役先到場，後來主管
    四人加上警備隊二人陸續到場，看到戊○○車子停在巷口，
    車子引擎蓋是打開的，看到我們到場就將引擎蓋放下，戊○○當時是在擦車子玻璃，其他人站在旁邊，很鎮定，身上沒
    有異狀也沒有血跡，完全不像剛打完架，也沒有要跑的意思
    ，在場除被告五人（含少年陳圍峻）外，尚有二人年紀很小
    ，他們身上都看不出血跡，附近都沒有看到棍棒或刀子」等
    語（見原審卷(二)第一二七、一二八頁），其於原審亦為相同
    之證述（見原審卷(二)第九十九、一００頁），則由前揭告訴
    人丁○○所陳事發經過及證人李尉榮所述丁○○額頭有血跡
    ，手部也有遭毆傷之情形，其住處前門附近桌椅翻倒凌亂、
    廁所臉盆斷裂且有血跡等打架跡象，並卷附現場照片七張所
    示，丁○○住處廁所地板及馬桶等處血跡斑斑、臉盆斷裂，
    毛巾、沐浴用品及拖鞋、掃帚等物散落一地（見偵查卷第九
    十九至一０二頁）等情以觀，顯見現場鬥毆情形甚為混亂、
    激烈，然警員李尉榮、林天祥於當日十一時二十分據報於同
    日十一時二十五、三十分趕至現場處理時，雖於丁○○住處
    附近之九十四巷口發現被告等四人及少年陳圍峻聚集於該處
    ，惟彼等衣著外觀整齊並未留有血跡或其他異狀，且態度自
    然平和，附近亦未發現有棍棒、刀械等兇器，衡與一般青少
    年鬥毆後衣衫凌亂、情緒激動亢憤之情形迥然有別，又被告
    等如甫以刀械或棍棒毆打告訴人致告訴人頭部及現場均留有
    大量血跡，又豈會於衣著外觀等處絲毫不留任何犯罪痕跡。
    再者，告訴人丁○○與被告戊○○、乙○○均就讀協和工商
    並夙有怨隙，此經被告戊○○、乙○○及證人即協和工商夜
    間部教官兼生活輔導組組長楊民貴於本院陳明在卷，苟係被
    告等人所為，則渠等行兇後唯恐犯行曝光迅速逃離現場已屬
    不及，焉有於案發現場附近逗留致為警據報前往盤查而徒增
    犯罪嫌疑之理。是告訴人丁○○前揭警詢及偵訊陳述既有出
    入而存有瑕疵，且其指稱遭被告等侵入住宅以刀械、棍棒毆
    打一節，亦與現場客觀跡證不合，難認與事實相符，已難信
    取。復徵諸被告等四人及證人陳圍峻於原審經檢察官詰問時
    ，對於渠等如何相約前往案發現場附近等細節陳述固偶有出
    入，惟此或因事隔已一年半之久，記憶逐漸淡忘或重疊所致
    ，然渠等因被告戊○○所駕駛之車輛發動後會有異聲，疑有
    故障，經戊○○詢問學校教官楊民貴得悉同校日文科同學乙○○與丙○○白天均於汽車材料行工作，另同校日文科同學
    甲○○表弟陳圍峻則於同校汽車科就讀，乃透過被告甲○○
    委請其表弟陳圍竣協助檢查確認，並邀集被告乙○○、丙○○，一同前往陳圍竣住處對面路旁即臺北市○道路九十四巷
    口附近檢查，並由陳圍峻打開戊○○自小各車引擎蓋檢查後
    發現係排氣管漏風等基本事實之陳述則屬一致，且與證人李
    尉榮、林天祥前述到場盤查情形及證人楊民貴於原審證述情
    節互核相符（見原審卷(二)第七三至九三頁、第一０三、一０
    四頁），是被告等辯稱渠等當天係約往少年陳圍峻住處對面
    路旁協助戊○○維修其自小客車，並未侵入丁○○住處毆打
    丁○○等情，要屬信而有徵，堪以憑信。
六、綜上所述，本件既查無其他積極證據足以證明被告等曾侵入
    住宅及傷害告訴人情事，公訴意旨認被告等有前開犯罪行為
    所提出之證據證明力，均尚未達於一般人均不致有所懷疑、
    而得確信其為真實之程度，在客觀上對被告被起訴之犯嫌，
    仍有合理之懷疑存在，尚不足為不利於被告事實之認定。依
    據首揭說明，尚不得只憑告訴人有瑕疵之陳述，及無從證明
    被告等有傷害級侵入住宅之驗傷診斷書、現場照片，遽認被
    告等有此之犯行，故本件應為有利於被告之認定，原審為無
    罪之諭知，並無違誤。公訴人上訴意旨，仍執陳詞，認被告
    等涉有傷害、侵入住宅罪嫌。惟查刑事訴訟法第一百六十一
    條第一項規定：檢察官就被告犯罪事實，應負舉證責任，並
    指出證明之方法。因此，檢察官對於起訴之犯罪事實，應負
    提出證據及說服之實質舉證責任。倘其所提出之證據，不足
    為被告有罪之積極證明，或其闡明之證明方法，無從說服法
    官以形成被告有罪之心證，基於無罪推定之原則，自應為被
    告無罪判決之諭知。本件檢察官上訴意旨所載，純屬臆測之
    詞，並未提出適合於證明被告犯罪之積極證據，本院就卷內
    訴訟資料，逐一剖析，參互審酌，仍無從獲得被告有罪之心
    證，應認不能證明被告犯罪，揆諸前揭說明，基於無罪推定
    之原則，原審為被告無罪判決之諭知，洵無不合，檢察官以
    前詞上訴，主張被告涉犯刑法第二百七十七條第一項之普通
    傷害及同法第三百零六條第一項之無故侵入他人住宅罪嫌，
    為無理由，應予駁回。
據上論斷，應依刑事訴訟法第368條，判決如主文。
本案經檢察官郭啟東到庭執行職務。
中    華    民    國    95    年    5    月     10    日
                  刑事第十六庭審判長法  官  葉騰瑞
                                    法  官  趙功恆
                                    法  官  莊明彰
以上正本證明與原本無異。
不得上訴。
                                    書記官  周素秋
中    華    民    國    95    年    5     月    10    日


司法院資訊處製作；財團法人民間司法改革基金會備份。
